臺灣嘉義地方法院刑事判決
109年度訴字第613號
公  訴  人  臺灣嘉義地方檢察署檢察官
被      告  黃錦成


指定辯護人  周起祥律師
上列被告因傷害致重傷案件，經檢察官提起公訴（109年度偵續
字第54號），本院判決如下：
    主    文
黃錦成犯傷害致人重傷罪，處有期徒刑肆年。
    犯罪事實
一、黃錦成受賴○○與蕭○○之委託（2人業經檢察官為不起訴處分
    ），向何○○索討其積欠賴○○之欠款，何○○於民國109年3月17
    日21時許，與黃錦成相約在嘉義市○區○○路0000○0號「阿羅
    哈客運」前，本答應會還款新臺幣（下同）5萬元，然何○○
    到場後表示身上僅有2萬元可以還，黃錦成因認何○○拖延還
    款而心生不滿，於上開時間、地點與何○○發生爭執，黃錦成
    主觀上雖無致使何○○受重傷之犯意，然客觀上可預見眼睛為
    人體脆弱部位，若持物品朝他人之頭臉部附近毆打，可能因
    此擊中眼睛，而引發視能毀敗或嚴重減損其機能之重傷害結
    果，竟仍基於傷害之犯意，以不明物品朝何○○頭臉部毆打，
    致何○○右側眼瞼及眼周圍撕裂傷，後雖經就醫診治，仍因右
    眼創傷性視神經病變，而受有右眼無光覺，一目視能毀敗之
    重傷害。
二、案經何○○訴由嘉義市政府警察局第一分局報告臺灣嘉義地方
    檢察署檢察官偵查起訴。
    理    由
一、被告以外之人於審判外之陳述，雖不符刑事訴訟法第159條
    之1至第159條之4之規定，而經當事人於審判程序同意作為
    證據，法院審酌該言詞陳述或書面陳述作成時之情況，認為
    適當者，亦得為證據，刑事訴訟法第159條之5定有明文。查
    本案檢察官、被告黃錦成、辯護人對於下述本院採為認定犯
    罪事實依據之各項傳聞證據之證據能力，均表示同意有證據
    能力（本院卷第258頁），另本院審酌該等證據之取得過程
    並無瑕疵，與本案待證事實間復具有相當之關聯性，以之為
    本案證據並無不當，自得採為本件認定事實之基礎。另其餘
    本判決所採之非供述證據亦均經法定程序取得，無不得為證
    據之情形，自均有證據能力。
二、訊據被告固坦承告訴人有於案發時間、地點要返還2萬元款
    項，然其因不滿金額過少而與告訴人何○○發生爭執，並有
    與告訴人拉扯等節，惟矢口否認有何傷害致重傷之犯行，辯
    稱：伊係把告訴人要給伊的2萬元揮掉，告訴人不高興，手
    往伊伸過來，伊趕快出手把告訴人的手推掉而已，所以伊僅
    有手揮動，並無傷害告訴人之眼睛等語。辯護人則為被告辯
    護稱：自本案監視器中並無從見及被告有傷害告訴人之行為
    ，亦無法看出告訴人之傷勢係被告所致，而被告受傷後並未
    立刻就醫，反係至證人賴○○住處，證人賴○○住處距離被告就
    醫地點距離不短，若告訴人斯時眼睛周圍受有此等傷害，實
    難想像何以未直接就醫，且能於數分鐘內到達就醫地點，況
    告訴人就被告何時為傷害行為，何時為丟棄現金行為之順序
    ，前後所述不一，則告訴人之傷勢並非被告所致等語。經查
    ：
（一）被告受證人蕭○○、賴○○委託向告訴人索取積欠款項一節，
      為被告坦認在卷，核與證人即告訴人、證人蕭○○、賴○○所
      述相符(警卷第13頁、第26頁、第29至30頁、第34至35頁
      ；交查卷第6至7頁、第63至65頁；本院卷第184頁)，並有
      委託書影本1張在卷可佐(警卷第59頁)。又被告於案發時
      間、地點與證人何○○因還款事宜發生爭執，並有互相拉扯
      ，且證人何○○於雙方爭執後即在案發地有眼睛流血之情形
      ，業經被告於警詢、偵查、本院自承明確（警卷第2至3頁
      ；偵卷第18頁；交查卷第71頁；本院卷第43至44頁），核
      與證人何○○於警詢、偵查、本院審理時之證述相符（警卷
      第26頁；交查卷第8頁；本院卷第189至190頁），另有監
      視器翻拍照片5張附卷可憑(警卷第54至56頁)。另證人何○
      ○與被告發生前開爭執、拉扯後之同日21時23分即至急診
      就醫，並發現證人何○○右眼下方受有3至5公分之撕裂傷，
      且依常情應係尖銳物品穿刺或劃傷，而右側眼瞼及眼周圍
      撕裂傷未伴有異物之初期照護，後即生右眼無光覺之右眼
      創傷性視神經病變之傷勢，有戴德森醫療財團法人嘉義基
      督教醫院(下稱嘉基醫院)(乙種)診斷證明書2紙、嘉基醫
      院109年7月10日戴德森字第1090700023號函、109年11月1
      9日戴德森字第1091100092號函、證人何○○之嘉基醫院病
      歷、及其傷勢照片3張存卷可考（警卷第53頁、第57頁；
      偵續卷第11頁；交查卷第11至55頁；本院卷第107至137頁
      、第237頁），是此部分事實，首堪認定。
（二）證人何○○於警詢指稱：伊於案發時間、地點跟被告說僅有
      帶2萬元來，並表示隔日會返還其餘款項，被告不滿就出
      手打伊，伊不知道被告左手拿何器物，忽然往伊臉部右側
      揮數下，並不收伊的還款即離開現場，伊因為受傷就駕車
      就醫等語(警卷第26頁)。並於偵查中證稱：案發當時伊拿
      2萬元給被告，被告覺得太少說伊沒誠意，就將2萬元丟到
      地上，轉頭離開，伊便也轉頭要走，忽然被告回頭拿尖銳
      物品朝伊右眼揮來，後來伊於同日21時許至證人賴○○之檳
      榔攤，問證人賴○○是否找人向伊討債，證人賴○○有看到伊
      眼睛流血要伊趕快走等語(交查卷第8頁)。後於本院復具
      結證稱：伊當天拿2萬元要給被告，被告嫌太少，就拿手
      機將2萬元打到地上並往回走，伊以為被告要離開，就走
      回伊車子處開門準備離開，結果被告忽然又衝回來，伊以
      為被告要說什麼，就把車門關上，結果被告衝來在伊不及
      反應下，以腳將伊踢倒，並以左手持不明器物往伊揮，伊
      的眼睛就受傷了，伊爬起來後被告還一直打伊，伊後來去
      找證人賴○○詢問伊僅係欠錢，為何要找人傷害伊，並去醫
      院就醫後，至警局製作筆錄，伊最後回家後還發現伊的脖
      子也有傷勢等語(本院卷第189至197頁)。證人何○○就案發
      過程所述前後一致，其係向證人賴○○而非被告借貸款項，
      甚於警詢時僅知被告綽號係「斷手成」，並不知真實姓名
      資料(警卷第27頁)，則經本院告知刑法偽證罪之刑責下，
      如非真有其事，其實無需僅因此等借貸關係，而甘冒遭受
      刑法重典之風險，涉詞攀誣被告之必要，是其上開證述內
      容應可採信。
（三）復參諸案發現場之監視器畫面，雖礙於拍攝角度無法清楚
      見及案發全程，然證人何○○係於109年3月17日20時55分許
      駕車至案發現場，而於同時56分9秒時出現光亮物品並向
      下消失，復於14秒時再次見及光亮物品由下往上出現隨即
      向下消失，再於56分46秒時，某人身體自車頂下方出現並
      向右移動，後於47秒至48秒間其中某人數次舉起手由上往
      下揮動，後於57分6秒時證人何○○自其自用小客車駕駛座
      側車身站起，並向車尾處走，而被告於同分9秒時復以左
      手拉證人何○○向車頭走，並後於17秒時以左手揮向證人何
      ○○，證人何○○低頭並側身向後閃避，再於35秒時被告再次
      靠近證人何○○，且以左手碰觸證人何○○身體，證人何○○身
      體因此晃動，後於40秒時被告將左手攀在證人何○○身體上
      ，末於58分許證人何○○靠近駕駛座附近，即未再見及被告
      等節，有本院勘驗筆錄暨附件在卷可參(本院卷第182頁、
      第199至227頁)。證人何○○並就上開畫面情節證稱：監視
      器畫面中之亮點即係被告以手機將伊的2萬元打掉之畫面
      ，所以才會有亮點移動，後於56分46秒至48秒時，即係被
      告本來要離開所以伊也準備開車門離開，結果被告衝回來
      ，伊關車門後，被告踢伊倒地並拿不明器物往伊揮，所以
      才會有伊爬起來的畫面，並被告又繼續打伊，斯時伊已經
      受傷，但被告至57分17秒許仍繼續揮伊，伊因而才有閃避
      動作等語(本院卷第189頁)。而被告於本院自陳證人何○○
      並無抓、抱、勒、打等動作(本院卷第260頁)，則上開監
      視器畫面中之多次揮動行為自應為被告無誤。又被告手持
      手機欲將證人何○○所持之2萬元揮掉時，會有手部移動之
      情形，現今手機屏幕確會因碰觸或揮動而輕易亮起，則監
      視器畫面內之光點移動情形，亦核與證人何○○上開所稱被
      告揮錢之行為所可能產生光點移動之情節相符。又證人何
      ○○若遭被告踹踢而跌倒，必會產生與被告相對明顯一高一
      低之位置，而被告前開舉手由上往下揮動即與證人何○○所
      稱係因遭踹踢跌倒而被告屢向其揮動等節相符。另被告於
      偵查中亦曾自承有以腳踢證人何○○(偵卷第18頁)，核與前
      開證人何○○所述相符，是證人何○○所為之指述實核與監視
      器畫面所得見及之片段情形相符，自足認證人何○○上開警
      、偵及本院所為之證述當可憑採，是被告應有踹踢證人何
      ○○以致倒地後，持續左手持不明器物向證人何○○揮打。
（四）再者，證人賴○○於本院證稱：證人何○○有於109年3月17日
      21時許到伊住處找伊，伊看到證人何○○某眼下流血，並臉
      頰都有血，伊站的很遠且因為流血不大敢看，只覺得都已
      經受傷成這樣應該先去看醫生，證人何○○稱係被告傷害其
      而導致此等傷勢，伊表示跟伊無關，證人何○○便表示要去
      備案，不到5分鐘就離開了等語(本院卷第184至187頁)。
      證人賴○○為被告表哥之女友，且本案緣起證人何○○積欠證
      人賴○○金錢卻遲未還款，證人賴○○始委請被告找證人何○○
      以為還錢，則證人賴○○相較於證人何○○而言與被告較為熟
      識且親密，自更無誣陷被告之可能而足採信。倘證人何○○
      之傷勢為他人所致，自不需特別來找毫無相干之證人賴○○
      ，應係認與證人賴○○有關，始會有所情緒而不顧傷勢，先
      來質問證人賴○○，而又若證人何○○之傷勢係自己誤傷自己
      ，衡諸常情應會立刻尋求醫治，實殊難想像在自己誤傷自
      己之時，尚得存有誣陷他人之心情及籌劃未來如何誣陷被
      告之想法，選擇不顧自己傷勢先去找無關之人。亦足認證
      人何○○所述為真。況證人何○○自證人賴○○住處離開前往嘉
      基醫院就醫路途中曾拍攝傷勢照片，此經證人何○○於本院
      證述明確(本院卷第190頁)，並有載有拍攝時間為「3月17
      日下午9:16」翻拍照片1張附卷可憑(本院卷第237頁)，佐
      以證人賴○○上開證述及本案案發時間可知，證人何○○最後
      於該日20時58分許尚在案發現場，復於21時許到證人賴○○
      住處，再於至嘉基醫院路途中之同時16分拍攝傷勢狀況，
      後於23分即抵達嘉基醫院急診室就診，證人何○○自案發現
      場離開後隨即至證人賴○○住處並短暫停留後立即前往嘉基
      醫院就醫，過程中實並無任何耽擱或其餘時間得以造成此
      揭傷勢，則其傷勢顯為被告所致甚明。
（五）按刑法第277條第2項後段規定之傷害致重傷罪，係對於犯
      普通傷害罪致發生重傷結果所規定之加重結果犯，參酌同
      法第17條規定，以行為人所實施之普通傷害行為，乃「客
      觀上能預見」可能發生超越其犯意所生之較重結果即重傷
      結果，且其本人亦有此預見之能力，但行為人「主觀上不
      預見」者為要件。被告確有數次以不明器物向因遭其踹踢
      倒地而高度較低之證人何○○揮打，自有傷害其之故意，又
      依一般正常智識，當能預見在證人何○○處於高度較低之位
      置，持不明器物由上往下揮打時即係頭臉部揮打，在無任
      何眼鏡或其餘保護下，很有可能揮中眼睛部位，且眼睛係
      人體相當脆弱之器官，可能會因此揮打至眼睛甚或周圍傷
      及視神經致使毀敗或嚴重減損其機能。而被告自陳證人何
      ○○案發當天或之前均無戴眼鏡(本院卷第260頁)，並證人
      何○○近5年並無任何眼疾而就醫情形，此有衛生福利部中
      央健康保險署南區業務組109年10月27日健保南費二字第1
      095049759號函暨所附證人何○○最近5年眼科之健保就醫紀
      錄明細表存卷可考(本院卷第85至91頁)，且證人何○○亦稱
      其本來眼睛視力正常，無任何眼疾，更無戴眼鏡(本院卷
      第196頁)。而自證人賴○○上開所述，證人何○○該時眼下流
      血，甚臉頰佈滿血跡無法直視之程度，並自卷內照片以觀
      ，證人何○○右眼下有明顯紅腫，且右側眼角有多數滲血痕
      跡，有傷勢照片附卷可憑(本院卷第237頁)，則傷勢實難
      謂輕微，堪認被告所為之揮打力道非輕，是證人何○○於本
      案前並無任何眼疾，在因被告之前揭揮打傷害證人何○○行
      為，致使證人何○○受有右側眼瞼及眼周圍撕裂傷，後經診
      治後仍因右眼創傷性視神經病變而導致右眼無光覺，且經
      診治後認證人何○○此揭傷勢係創傷性視神經病變，按醫療
      常情，視力恢復機會不大，此有前開嘉基醫院函文可參，
      且證人何○○亦於本院證稱迄今回診均無任何視力恢復情形
      (本院卷第196至197頁)，當應達刑法第10條第4項第1款毀
      敗一目視能之重傷程度，則被告之傷害行為與證人何○○之
      上開傷勢具有相當因果關係，是被告對於證人所受之重傷
      之加重結果自應負責。
（六）被告固以前詞置辯，而辯護人亦為被告之利益辯護如前，
      惟查：
    1.被告於警詢陳稱：證人何○○爭吵後忽然走去車子旁開門，
      伊問證人何○○要做何事，是要拿兇器嗎？但證人何○○從車
      門出來後伊發現其眼睛有流血，伊問其說你如果不還，改
      天再處理，所以伊不知道證人何○○如何受傷的等語(警卷
      第2至3頁)；再於偵查中表示：證人何○○拿2萬元來還伊，
      伊不接受，就拿手機把錢掃掉，其就過來抱住伊，伊就用
      腳踢證人何○○，雙方拉扯後證人何○○跑去開車門，伊問其
      是否要去拿東西，證人何○○就說眼睛流血了，伊說其拿錢
      給伊，伊怎麼可能對其怎麼樣，伊認為其是開車門時撞到
      眼角的等語(偵卷第18頁)；又在本院供稱：伊因為不滿證
      人何○○僅拿2萬元來，就與證人何○○有好像拉扯的動作，
      證人何○○有好像要傷害伊的動作，伊會怕就往後躲，過程
      中證人何○○眼睛均無異狀，後來其回到車子旁開車門時，
      有聽到其說眼睛流血，但因認為與伊無關，伊就離開了，
      伊沒有看到證人何○○的傷勢，且伊也沒靠近過證人何○○之
      駕駛座，所以伊也沒看到證人何○○有無流血等語(本院卷
      第43至44頁、第150至151頁)；復於本院審理時向被告確
      認是否有看到證人何○○眼睛受傷、流血，被告稱沒有，而
      經本院當庭提示前開警詢筆錄，被告改稱：伊只知道證人
      何○○開門很大聲，且有說臉流血了，只是那邊暗暗的，伊
      不確定有無流血等語(本院卷第261頁)。被告上開所述其
      中對於究竟是否看到且知悉證人何○○眼睛流血之部分所述
      明顯前後矛盾，甚於本案繫屬本院後，針對傷勢、流血部
      分顯有避重就輕之情，而被告於本院陳稱警詢筆錄均為自
      願陳述，且依其所述以為記載(本院卷第261頁)，又詳觀
      上開警詢、偵訊筆錄，被告非但陳稱發現證人何○○眼睛流
      血，抑或聽到證人何○○說眼睛流血，甚該時尚有就此回應
      證人何○○，則此揭內容難認係隨意杜撰，是被告所辯自有
      可疑。
    2.再者，被告於本院供稱自始未靠近證人何○○所駕駛之車輛
      駕駛座，實與前開監視器畫面中被告多次靠近車輛於該處
      以不明器物揮打證人何○○之情節不符，自亦難認被告所辯
      為真。又證人何○○案發當日駕駛豐田汽車，為一般轎車，
      車高約至證人何○○之嘴巴附近，此經證人何○○證述在卷(
      本院卷第195頁)，並自監視器錄影畫面亦可見及為一般轎
      車，而無車身特別高之情形，又經本院以證人何○○提供之
      該車行照及照片(本院卷第82-1頁、第83頁)查詢該車之外
      型資料，高度約為149公分(本院卷第94頁)，證人眼睛至
      地面高度超過160公分，此經本院當庭測量證人何○○之身
      高，有拍攝照片2張在卷可查(本院卷第233頁、第235頁)
      ，就前開車身高度及證人何○○之眼睛至地面高度以觀，實
      無可能於開關車門過程中不慎傷及自身眼睛，是被告所辯
      均顯無足採。
    3.證人何○○因認被告係受證人賴○○指示而為本案傷害行為，
      始會前往詢問證人賴○○，此經證人何○○證述明確(本院卷
      第191頁)，則證人何○○於傷後因無法理解僅係欠債一事，
      證人賴○○何以找人傷害自己，因而詢問證人賴○○之情節，
      核與證人賴○○於本院為相同證述(本院卷第185頁)，並無
      可疑之處。而證人何○○於該日20時58分許尚在案發地，21
      時許即已至證人賴○○住處，並已有眼部傷勢，後待不到5
      分鐘隨即離開前往嘉基醫院，並於路途中之同時16分許拍
      攝傷勢照片，同時23分抵達嘉基醫院，則證人何○○確得以
      受傷狀態下駕駛車輛並無疑問，而斯時業已過下班時間交
      通巔峰期，在證人何○○於路途中並無何明顯耽擱之情形下
      ，於前開時間先前往質問證人賴○○，路上拍照，至醫院就
      診，時間順序亦難認有何不合理之處。自難以此而認被告
      無為本案犯行。
    4.又證人之供述前後稍有不符或相互間有所歧異，究竟何者
      為可採，事實審法院非不可本於經驗法則，斟酌其他情形
      ，作合理之比較，定其取捨；若其基本事實之陳述與真實
      性無礙時，仍非不得予以採信，非謂一有不符或矛盾，即
      認其全部均為不可採信。從而供述之一部認為真實者，予
      以採取，自非證據法則所不許。又證人就其經歷事項能否
      為完整之描述，繫諸其對事件之感受、理解、記憶及陳述
      能力、接受詢問時之環境、詢問者之問答方式等條件，且
      犯罪被害人對於犯罪所受之相對待遇之敘述，受個人思考
      方式、記憶能力及犯罪距離案發時間久暫等因素侷限，往
      往對於枝微末節無法完整連貫地呈現，尚可能因對不同事
      實之記憶混淆，而有錯誤陳述之情形，而觀證人何○○之證
      詞，其雖似對於究被告先有攻擊之傷害行為，抑或先有將
      還款揮至地面之順序有所歧異，然對於此等基本事實前後
      證述相符，已敘明如前，復參諸監視器錄影畫面，應確係
      先有以手機揮掉還款後再為揮打行為，是依上開說明，自
      不得單以證人何○○就部分被害經過之指訴順序前後有些許
      差異，即遽認其說詞不一，進而全盤否定其證言之真實性
      。
    5.另本案案發地點恰為監視器攝影範圍之一角，並前架設有
      站牌，則礙於此等設備之界限，僅得攝及如前揭勘驗筆錄
      之相關內容，然本案事實，除經證人何○○指述明確，並其
      所述與監視器畫面所得見及之部分動作均相符，復佐以證
      人賴○○之相關證述、傷勢照片，及證人何○○自受傷後至證
      人賴○○住處再趕往嘉基醫院就診之相關時間歷程，均足資
      佐證被告之本案犯行，自難僅因囿於科技設備未能攝及相
      關細節，而認被告未為本案犯行。
（七）綜上所述，被告所辯顯為臨訟卸責之詞，本案事證明確，
      被告之犯行堪予認定，應依法論科。
三、論罪科刑：
（一）是核被告所為，係犯刑法第277條第2 項後段之傷害致重
      傷罪。
（二）爰審酌被告與告訴人間實無任何深仇大恨，至多僅有債務
      問題，竟不思以和平理性之方法溝通，反訴諸暴力解決，
      恣意傷害他人之身體，而手持不明器物揮往告訴人頭臉部
      ，致傷及告訴人之右眼，發生如犯罪事實欄所示之傷害，
      且經診治後仍生重傷害之加重結果，使告訴人本完好之右
      眼受到難以回復之損害，而剝奪告訴人以雙眼觀看世界之
      權利，亦影響其日後生活，對告訴人所生損害甚鉅，又被
      告犯後迄今仍無所悔悟；並參酌告訴人身心所受之傷害程
      度、被告迄未與告訴人達成和解，亦未取得告訴人原諒，
      暨被告於本院自陳之智識程度、職業、家庭及經濟狀況(
      涉及個人隱私均詳卷)等一切情狀，量處如主文所示之刑
      ，以示懲儆。
據上論斷，應依刑事訴訟法第299條第1項前段，刑法第277第2 
項後段，判決如主文。
本案經檢察官葉美菁提起公訴，檢察官陳志川到庭執行職務
中　　華　　民　　國　　110 　年　　2 　　月　　5 　　日
                  刑事第三庭  審判長法　官　吳育霖
                                    法  官  張佐榕
                                    法  官  方宣恩
以上正本證明與原本無異。
如不服本判決應於收受判決後20日內向本院提出上訴書狀，並應敘述具體理由；其未敘述上訴理由者，應於上訴期間屆滿後20日內向本院補提理由書（均須按他造當事人之人數附繕本）「切勿逕送上級法院」。告訴人或被害人如對於本判決不服者，應具備理由請求檢察官上訴，其上訴期間之計算係以檢察官收受判決正本之日期為準。　　　　　　　　　　　　　　　　　　
中　　華　　民　　國　　110 　年　　2 　　月　　5 　　日
                                    書記官  藍盡忠  
附錄本案論罪科刑法條全文：
中華民國刑法第277條
傷害人之身體或健康者，處5 年以下有期徒刑、拘役或50萬元以
下罰金。
犯前項之罪，因而致人於死者，處無期徒刑或7 年以上有期徒刑
；致重傷者，處3年以上10年以下有期徒刑。